臺灣高等法院高雄分院民事判決　　　　　 95年度上字第136號
上　訴　人　己○○
訴訟代理人　李嘯風律師
被上訴人　　庚○○
　　　　　　丙○○
　　　　　　戊○○
　　　　　　乙○○
　　　　　　丁○○
上　四　人
訴訟代理人　甲○○
上列當事人間請求債務人異議之訴事件，上訴人對於民國95年6
月9 日台灣高雄地方法院94年度訴字第3050號第一審判決提起上
訴，本院於96年1月10日言詞辯論終結，判決如下：
    主      文
上訴駁回。
第二審訴訟費用由上訴人負擔。
    事實及理由
一、本件上訴人以台灣高等法院台南分院（下稱台南高分院）民
    國77年4 月19日76年度上字第683 號共有物分割事件之和解
    筆錄所載「坐落高雄縣鳳山市○○段2151號地田面積2505平
    方公尺變賣後，按應有部分比例分配出售所得價金」為執行
    名義，向台灣高雄地方法院（下稱高雄地院）聲請強制執行
    （高雄地院94度執字第40464 號），被上訴人則提起本件債
    務人異議之訴，請求撤銷上開對於被上訴人所為之強制執行
    程序。經查上訴人聲請強制執行主張其分割利益為新台幣（
    下同）337 萬3558元，有本院調來高雄地院94度執字第4046
    4 號執行卷可稽。上訴人並於原審94年度鳳簡字第2026號案
    件陳明其請求拍賣之債權為337 萬3558元。原審因而核定被
    上訴人因本件異議之訴所得受利益為337 萬3558元，並據此
    計算被上訴人應繳納第一審裁判費為3 萬4462元，經核並無
    不合。上訴人主張被上訴人提起債務人異議之訴，乃對執行
    名義所載整個特定之物，非個人單獨所有之特定部分，故本
    件裁判費之繳納，應以全部土地公告現值7422萬645 元為訴
    訟標的價額計算徵收裁判費云云，尚無可採。
二、被上訴人起訴主張：上訴人於94年8 月3 日以台南高分院77
    年4 月19日76年度上字第683 號共有物分割事件之和解筆錄
    為執行名義，聲請高雄地院以94度執字第40464 號強制執行
    ，現尚未終結，上開執行名義之時效期間為15年，至92年4
    月19日請求權即已罹於時效而消滅，且被上訴人庚○○於92
    年5 月12日向高雄地院提起分割共有物訴訟，經高雄地院於
    93年7 月20日以92年度訴字第1570號裁判分割，現正繫屬本
    院93年度重上字第77號審理中，是上訴人聲請強制執行之執
    行名義（即台南高分院76年度上字第683 號共有物分割事件
    之和解筆錄），顯有時效消滅之事由，被上訴人自得以此時
    效抗辯而拒絕給付。爰依強制執行法第14條第1 項規定，提
    起債務人異議之訴，求為判決高雄地院94年度執字第40464
    號分割共有物強制執行事件，對於被上訴人所為之強制執行
    程序應予撤銷。原審為被上訴人勝訴之判決。被上訴人於本
    院為駁回上訴之聲明。
三、上訴人則以：本件執行名義係拍賣共有物分配價金，被上訴
    人提起債務人異議之訴，乃排除共有物之拍賣，自應以系爭
    高雄縣鳳山市○○段2151號土地之共有人全體（即兩造及陳
    雨成、陳鳳英、陳麗玉、陳武雄、陳招廷、陳雅芬、陳安騏
    、陳雅琪、陳景生、財政部國有財產局）一同起訴、被訴，
    當事人始為適格，是被上訴人提起本件訴訟，當事人並不適
    格。另本件執行名義係台南高分院77年4 月19日76年度上字
    第683 號共有物分割事件之和解筆錄，有確定判決之效力，
    難與私人協議同視，而無消滅時效之問題等語，資為抗辯，
    並於本院聲明：(一)原判決廢棄。(二)被上訴人在第一審之訴駁
    回。
四、兩造不爭執事項：
  (一)兩造為高雄縣鳳山市○○段2151號土地之共有人，曾於77年
    4 月19日，經台南高分院以76年度上字第683 號分割共有物
    事件中，成立訴訟上和解。
  (二)高雄地院94年度執字第40464 號執行事件之執行名義為台南
    高分院76年度上字第683 號分割共有物事件於77年4 月19日
    成立之訴訟上和解筆錄。
五、兩造所爭執事項：(一)被上訴人提起本件訴訟，當事人是否適
    格？(二)本件執行名義即台南高分院76年度上字第683 號77年
    4 月19日和解筆錄，請求權是否已罹於時效而消滅？茲分述
    如下：
  (一)被上訴人提起本件訴訟，當事人是否適格？
  1.按訴訟標的對數人必須合一確定，係指法院就為訴訟標的之
    法律關係，對於該數人之全體，法律上必須為一致之判決，
    非該數人一同起訴、被訴，不能認其為適格之當事人；而所
    謂合一確定之必要，須於法律上存在，若僅因同一事實或法
    律上問題，於各共同訴訟人應受之判決俱有影響，於理論上
    應為一致之判決，而並非為訴訟標的之法律關係，於法律上
    對於各共同訴訟人應由判決合一確定者，不得解為必要之共
    同訴訟（最高法院81年度台上字第1091號判決意旨參照）。
  2.本件被上訴人提起債務人異議之訴係以程序法上之異議權為
    訴訟標的，渠等所主張之消滅債務人請求之事由為消滅時效
    完成，屬個人抗辯事由，是被上訴人主張時效完成而提起本
    訴，其被上訴人適格自無欠缺。至本件執行名義內容為變價
    分割共有物，對被上訴人部分之執行程序之得否執行，實質
    上將影響執行程序之進行，乃屬另一問題，自與本訴是否對
    共有人全體合一確定無關，上訴人抗辯被上訴人提起本訴，
    乃排除共有物之拍賣，本訴對共有人有合一確定之必要，而
    認被上訴人提起本訴，當事人不適格云云，自無可採。
  (二)本件執行名義即台南高分院76年度上字第683 號77年4 月19
    日和解筆錄，請求權是否已罹於時效而消滅？
  1.按依民法第823 條第1 項前段規定，各共有人得隨時請求分
    割共有物，以利融通與增進經濟效益，不動產共有人協議分
    割後，其請求辦理分割登記之消滅時效完成，共有人中為拒
    絕給付之抗辯者，該協議分割之契約，既無從請求履行，以
    達原有分割之目的，揆諸分割共有物之立法精神，自應認為
    得請求裁判分割（最高法院69年度第8 次民事庭會議決議(一)
    參照），是共有人依協議成立分割契約後僅取得履行協議請
    求權，其分得部分所有權移轉請求權，乃係請求履行協議分
    割契約之權利，自有民法第125 條消滅時效規定之適用（最
    高法院64年度第4 次民庭庭推總會議決議參照）。再按判決
    為法院對於訴訟事件所為之公法的意思表示，調解或和解，
    為當事人就訴訟上之爭執互相讓步而成立之合意，其本質並
    非相同。故形成判決所生之形成力，無由當事人以調解或和
    解之方式代之，從而在調解或訴訟上和解分割共有不動產者
    ，僅生協議分割之效力，非經辦妥分割登記，不生喪失共有
    權，及取得單獨所有權之效力（最高法院58年台上字第1502
    號判例參照）。
  2.本件兩造及其餘高雄縣鳳山市○○段2151號土地共有人全體
    ，曾於台南高分院76年上字683 號分割共有物事件中，於77
    年4 月19日成立訴訟上和解，協議變價分割，此為兩造所不
    爭，並有台南高分院76年上字683 號分割共有物事件和解筆
    錄1 份足憑，然揆諸前揭說明，兩造前次所為訴訟上和解之
    效力，應認僅取得履行協議分割請求權，自有民法第125 條
    消滅時效規定之適用，上訴人抗辯本件無消滅時效適用云云
    ，應無可採。
  3.本件上訴人於77年4 月19日台南高分院76年上字683 號分割
    共有物事件成立訴訟上和解協議變價分割後，未請求履行和
    解內容，為兩造所不爭，且上訴人復未抗辯有何其他時效中
    斷之事由，而訴訟上和解，自和解成立之日起，債權人即可
    行使其權利，而請求給付，其消滅時效15年之期間應即開始
    進行（最高法院69年度台上字第780 號判決參照），是自和
    解成立之日77年4 月19日起算至92年4 月18日，消滅時效15
    年期間已完成，而上訴人遲至94年8 月3 日始聲請本件強制
    執行，自已罹於時效，故被上訴人主張本件時效業於92年間
    消滅，堪可採信。
六、按請求權，因15年間不行使而消滅；時效完成後，債務人得
    拒絕給付，民法民法第125 條、第144 條第1 項分別定有明
    文，又執行名義成立後，如有消滅或妨礙債權人請求之事由
    發生，債務人得於強制執行程序終結前，向執行法院對債權
    人提起異議之訴，亦為強制執行法第14條第1 項前段所明定
    。本件上訴人之履行協議分割請求權已罹於時效而消滅，被
    上訴人自得拒絕給付，此為消滅上訴人請求之事由，則被上
    訴人依上開條文規定提起本件債務人異議之訴，請求撤銷高
    雄地院94年度執字第40464 號強制執行事件，關於被上訴人
    部分所為之強制執行程序，自屬有據。
七、綜上所述，原審本於被上訴人聲明之真意，就高雄地院94年
    度執字第40464 號分割共有物強制執行事件，對於被上訴人
    所為之強制執行程序，應予撤銷，經核並無不合。上訴意旨
    指摘原判決不當，求予廢棄改判，為無理由，應予駁回。
八、據上論結，本件上訴為無理由，依民事訴訟法第449 條第1
    項、第78條，判決如主文。
中　　華　　民　　國　　96　　年　　1 　　月　　24　　日
                            民事第五庭
                                審判長法官    曾錦昌
                                法      官    楊富強
                                法      官    黃國川
以上正本證明與原本無異。
如對本判決上訴，須於判決送達後20日內向本院提出上訴狀，其
未表明上訴理由者，應於上訴後20日內向本院提出上訴理由書（
均須按他造當事人之人數附繕本）。上訴時應提出委任律師或具
有律師資格之人之委任狀，並依附註條文規定辦理。
中　　華　　民　　國　　96　　年　　1 　　月　　24　　日
                                書  記  官    郭蘭蕙
附註：民事訴訟法第466 條之1 ：
對於第二審判決上訴，上訴人應委任律師為訴訟代理人，但上訴
人或其法定代理人具有律師資格者，不在此限。
上訴人之配偶、三親等內之血親、二親等內之姻親，或上訴人為
法人、中央或地方機關時，其所屬專任人員具有律師資格並經法
院認適當者，亦得為第三審訴訟代理人。
第1 項但書及第2 項情形，應於提起上訴或委任時釋明之。
